【裁判字號】    97,訴,1148
【裁判日期】    990423
【裁判案由】    給付工程款等
【裁判全文】
臺灣桃園地方法院民事判決              97年度訴字第1148號
原      告
即反訴被告  明雲工程有限公司
法定代理人  甲○○
訴訟代理人  李克欣律師
被      告
即反訴原告  乙○○
            丙○○
共      同
訴訟代理人  韓邦財律師
上列當事人間給付工程款等事件，本院於民國99年3 月23日言詞
辯論終結，判決如下：
    主      文
原告之訴駁回。
訴訟費用由原告負擔。
反訴原告應給付反訴被告乙○○新台幣壹拾萬捌仟佰肆拾玖
元，及自民國九十八年三月二十五日起至清償日止，按年息百分
之五計算之利息。
反訴原告其餘之訴駁回。
反訴訴訟費用由反訴被告負擔十分之二，餘由反訴原告負擔。
本判決第三項得假執行。但反訴被告如以新台幣壹拾萬捌仟
佰肆拾玖元為反訴原告預供擔保後，得免為假執行。
反訴原告其餘假執行之聲請駁回。
    事實及理由
壹、本訴部分：
一、原告主張：
  (一)兩造於民國96年8 月28日簽訂工程承攬合約書，由原告承攬
    被告乙○○、丙○○之住宅新建工程（下稱系爭新建工程）
    ，約定工程款為新台幣（下同）288 萬元，嗣被告2 人於施
    工過程中，指示原告追加施作假牆、二樓假牆、外牆磁牆（
    後及屋頂）、屋頂機械門框、屋頂廁所、電梯補磚、屋頂廁
    所門、廁所門框、淋浴門檻、前陽台門修補、前屋頂陽台修
    補、假牆鋁窗補縫、樓層管道封口、樓層地板管道封口、屋
    頂管道排風口、廚房地板拋光磚補貼、樓梯磚破損修補及管
    道紅磚拆除及砌紅磚各一式共18項（下稱系爭追加工程），
    追加工程款合計34萬4,500 元。原告於97年5 月18日檢具請
    款單向被告請款，竟遭被告以原告延遲工程為由拒絕付款，
    然查本件工程原告均依合約進度施作，並無任何違約或遲延
    情事，反係被告無故終止承攬契約，致原告無法繼續施作承
    攬之泥作部分，此實不可歸責於原告，被告以此拒付款項，
    實無理由。
  (二)因被告延誤工程，致原告被迫停工，造成原告材料及工具遭
    竊，損失10萬元，且因被告無故延誤工程致部分工資、材料
    漲價，使原告損失7 萬元，原告爰依系爭工程契約第12條第
    2 款約定，請求被告賠償原告所受損害。綜上，被告應給付
    原告之款項計有：系爭新建工程尾款72萬元，追加工程款34
    萬4,500 元、損害賠償17萬元，合計123 萬4,500 元，扣除
    被告於97年5 月間以現金支付之追加工程款25萬元，被告尚
    應給付原告98萬4,500 元。
  (三)系爭工程建物為被告2 人所共有，被告丙○○於原告施作系
    爭工程期間以契約當事人自居，對原告施作過程多所指示監
    督，並於97年3 月1 日以業主身分就系爭工程與原告簽訂協
    議書，俟其與被告乙○○經原告請求付款並藉故拒絕付款後
    ，復多次以合約當事人身分，委請律師發函終止被告2 人與
    原告間之系爭工程合約，凡此均足證被告丙○○亦係系爭工
    程合約之當事人，其自應依承攬契約之法律關係對原告負給
    付工程款及損害賠償之義務。
  (四)並聲明：被告應給付原告98萬4,500 元及自支付命令狀送達
    之翌日起至清償日止，按年息5%計算之利息。
二、被告則以：
  (一)原告與被告丙○○間並無任何工程承攬合約存在，原告依契
    約之法律關係向被告丙○○請求工程款、追加工程款及損害
    賠償，並無所據。
  (二)兩造僅就系爭新建工程成立承攬契約，並無原告所稱之追加
    工程存在，原告雖主張兩造有口頭協議施作系爭追加工程，
    並以請款單為據，然該請款單係原告單方製作，無從證明兩
    造對原告所稱之追加工程有意思合致之事實，且請款單下方
    載明僅係報價之用，有效期間為15日，經過15日後即自動失
    效，故該請款單效力僅短期間存續，並非兩造契約。再以兩
    造前就承攬之標的項目及金額，均以新建工程契約及增建工
    程契約為憑，何以此處追加工程並無正式契約書為據，是原
    告主張兩造有合意追加工程云云，並無足採。
  (三)原告依系爭工程合約第7 條約定，應於開工日起90個工作天
    完工，即系爭工程應於97年1 月4 日前全部完工，然原告未
    順利完工，並於97年3 月1 日以協議書要求自97年3 月5 日
    起展延50天，即系爭工程應於97年4 月25日前全部完工，然
    直至97年6 月18日，系爭工程尚有多處未驗收，根本未達可
    付款之條件，足證原告確有給付遲延之情事。
  (四)被告已於97年6 月2 日終止系爭新建工程合約，而原告承攬
    系爭新建工程之總金額為288 萬元，因原告未全數完工，且
    系爭工程存有瑕疵，經台灣省土木技師公會鑑定後，原告未
    完工部分（含瑕疵）之修復費用為22萬3,529.5 元，原告就
    此部分自不得請求承攬報酬，故原告為被告承攬施作系爭新
    建工程之承攬報酬應為265 萬6,470.5 元，然被告已給付31
    7 萬7,040 元予原告，超過原告應得之報酬，又原告並未舉
    證證明確有何追加工程或損害賠償請求權存在，故原告請求
    被告給付工程款、追加工程款及損害賠償98萬4,500 元，為
    無理由等語置辯。
  (五)並聲明：
    1.原告之訴駁回。
    2.如受不利益之判決請准供擔保宣告免為假執行。
三、原告主張其與被告乙○○於96年8 月28日簽訂工程承攬合約
    書，由原告承攬被告乙○○之住宅新建工程，承攬範圍為新
    建內泥作工程，約定工程總價為288 萬元之事實，業據原告
    提出工程合約書影本1 件為證，並為被告2 人所不爭執，原
    告此部分之主張，堪信為真實。
四、原告主張被告2 人積欠原告之款項計有：系爭新建工程尾款
    72萬元、追加工程款34萬4,500 元及損害賠償17萬元，扣除
    已支付之25萬元，被告尚應給付原告98萬4,500 元，惟此為
    被告所否認，並以前揭情詞置辯。是本件應審究者厥為：(一)
    被告丙○○是否為系爭承攬契約之定作人？(二)原告請求被告
    給付工程款、追加工程款及損害賠償是否有理由？其金額各
    為若干？(三)被告已支付之工程款金額為何？茲分述如下：
  (一)被告丙○○是否為系爭承攬契約之定作人？
    1.按當事人主張有利於己之事實者，就其事實有舉證之責任
      ，民事訴訟法第277 條定有明文。再按請求履行債務之訴
      ，除被告自認原告所主張債權發生原因之事實外，應先由
      原告就其主張此項事實，負舉證之責任，必須證明其為真
      實後，被告於其抗辯事實，始應負證明之責任，此為舉證
      責任分擔之原則，最高法院43年台上字第377 號判例意旨
      可資參照。
    2.原告主張被告丙○○同為系爭承攬契約之定作人，無非以
      被告丙○○亦為系爭工程建物之所有權人（應有部分100
      分之1 ），且被告丙○○於原告施作過程中，對原告之施
      作多所指示監督，並曾於97年3 月1 日與原告簽訂協議書
      ，嗣後復以合約當事人身分委請律師發函終止契約等情為
      據，並提出建物登記謄本、協議書及捷泰法律事務所律師
      函等影本為證。經查，原告所提出之工程承攬合約書明文
      記載「立合約書人乙○○先生（以下簡稱甲方），明雲工
      程有限公司（以下簡稱乙方），茲因乙方承攬甲方之工程
      ，雙方同意訂本合約書以資遵守．．．」，而合約書末頁
      立合約書人欄位甲方部分亦係由被告乙○○簽名蓋章，此
      有工程承攬合約書影本在卷可憑，是原告與被告乙○○簽
      訂系爭工程合約時，定作人應僅有被告乙○○1 人，此由
      上開工程合約書之文義明瞭可知，基於債之相對性，原告
      得依上開承攬合約書請求之對象應僅有被告乙○○1 人，
      並不因被告丙○○登記為建物所有權人，或其與被告乙○○共同委請律師發函通知原告終止契約，而得逕主張承攬
      契約之法律關係亦及於被告丙○○。至被告丙○○雖有於
      97 年3月1 日與原告負責人甲○○簽訂協議書，然該協議
      書係針對系爭新建工程之復工日期、第2 期工程停止施工
      等事項為約定，此有上開協議書在卷可憑，其中並無被告
      丙○○加入成為承攬契約當事人之約定，自不因該協議書
      之簽訂，而將原非契約當事人之被告丙○○逕列為定作人
      。
    3.綜上，原告既無法舉證證明被告丙○○為系爭承攬契約之
      當事人，則其依承攬契約之法律關係請求被告丙○○給付
      工程款及損害賠償，自屬無據，應予駁回。
  (二)原告請求被告給付工程款、追加工程款及損害賠償是否有理
    由？其金額各為若干？
    1.經查，原告與被告乙○○於96年8 月28日簽訂工程合約2
      份，分別為合約編號000000- 0 之乙○○住宅新建工程承
      攬合約書（即系爭新建工程）及合約編號000000-0之乙○○住宅增建工程承攬合約書（即上開協議書所稱之第二期
      工程），其中新建工程之工程款約定為288 萬元，增建工
      程之工程款約定為161 萬5,000 元，嗣被告乙○○之母即
      被告丙○○與原告法定代理人甲○○於97年3 月1 日簽訂
      協議書，約定第二期停止施工，原支付之定金30萬元甲○○同意退還12萬元，並同意由應付之假牆工程款扣除，此
      為兩造所不爭執，並有工程合約、協議書在卷可憑，而兩
      造就上開協議書之效力均未予以否認，堪認原告與被告乙○○於96年8 月28日簽訂，合約編號000000-0之增建工程
      契約業經兩造合意終止而消滅，關於原定工程款部分原告
      僅得就系爭新建工程為請求。
    2.被告乙○○抗辯上開新建工程有部分工程項目未施作或施
      工有瑕疵，該未施作部分之工程款及施工瑕疵之修復費用
      均應予扣除等語，原告則主張該未施作或瑕疵部分均係因
      被告片面終止契約致無法完成。經本院囑託台灣省土木技
      師公會（下稱土木技師公會）就未完工（含瑕疵）部分之
      修復費用進行鑑定，兩造於鑑定過程中確認此部分工程費
      用為22萬3,529.5 元，而土木技師公會亦認上開金額為可
      採，此有該會98年1 月19日（98）省木技字第0328號鑑定
      報告書1 件附卷可參，又原告及被告乙○○於本院審理中
      對於上開鑑定金額均表示無意見（見本院卷第207 頁），
      則原告所得請求被告給付系爭新建工程之工程款應為265
      萬6,470.5 元。
    3.原告另主張被告乙○○於施工過程中要求追加如附表一所
      示之18項工程，追加工程款合計34萬4,500 元，惟此為被
      告所否認。茲就原告主張之各項追加工程項目是否有據，
      分述如下：
      (1)附表一編號1之假牆（含1至4樓）：
        原告主張兩造於96年8 月28日簽訂新建工程合約時所約
        定之1-4 樓假牆為木質假牆，嗣改為泥作假牆，故被告
        應支付增加之工程款1 萬1,000 元等語。觀諸兩造所簽
        訂之系爭新建工程承攬合約書所附之承攬明細表，其中
        項次14明列「請使照用木質假牆1-4F」，而被告於答辯
        （三）狀亦自承「施工時並未使用木質假牆，而係磚造
        假牆，磚造假牆之金額已另給付給甲○○」等語（見本
        院卷第189 頁），足見兩造確有合意變更假牆材質，而
        有增加工程款之情形，再參諸原告與被告丙○○所簽訂
        之上開協議書第1 條記載：「第二期工程停止施工，甲
        方原支付訂金新台幣拾萬元正，乙方同意退還甲方壹
        拾貳萬元，並同意由甲方應付之假牆工程款扣除」等語
        ，查假牆之施作原已包含在系爭新建工程之範圍內，如
        無增加工程款之約定，雙方何須於上開協議書特別約定
        因第二期工程停工而退還之定金12萬元充作被告乙○○
        應付之「假牆工程款」，此益徵原告與被告乙○○確有
        因假牆材質變更而增加工程款金額之合意，是原告請求
        被告乙○○支付附表一編號1 之假牆工程款1 萬1,000
        元，應屬有據。
      (2)附表一編號2之2樓假牆：
        原告主張有追加施作2 樓假牆，工程款1 萬5,500 元，
        惟此為被告乙○○所否認，而原告就此有利於己之事實
        ，尚無法舉證以實其說，是原告此部分之主張，尚難憑
        採。
      (3)附表一編號3之外牆磁牆（後及屋頂）：
        原告主張建物後方牆壁及屋頂之磁磚鋪設均係追加工程
        ，工程款為19萬2,500 元。經查，系爭建物後方牆壁牆
        面及屋頂確實貼有二丁掛磁磚，此為被告乙○○所不爭
        執，並經本院至現場履勘屬實，且有原告提出之現場照
        片在卷可參（見本院卷第281 頁），則原告主張已施作
        此部分之工程乙情，堪信為真。被告雖抗辯此磁牆施作
        係屬新建工程承攬明細表內項次4 之「2-4 外牆二丁掛
        、窗邊二丁掛收邊」及項次11「圍牆正面貼壁磚、後牆
        砌磚水泥粉刷二丁掛」之工程，並非追加工程云云。惟
        查，兩造簽訂之系爭新建工程承攬合約書附件1 之承攬
        明細表項次4 、11固記載施工項目包含「2-4 樓外牆二
        丁掛、窗邊二丁掛收邊」、「圍牆正面貼壁磚，後牆砌
        磚水泥粉刷二丁掛」，惟該承攬明細表亦明白註記項次
        4 之施工位置為「正面」，另項次11之施工位置為「1
        樓」，顯見此2 項次所載工程與原告所稱「外牆磁牆（
        後及屋頂）」之追加工程並非同一，再參諸上開使用執
        照卷內所附之建物立面圖（見上開使用執照卷第103 頁
         ） ，關於建物立面之材質記載「正面貼磁磚，其餘皆
        1 ：3 水泥粉工」，堪信兩造於新建工程時約定外牆貼
        二丁掛之範圍應僅限於建物正向牆面，而不及於後方牆
        面及屋頂，是原告主張此部分工程係因被告乙○○要求
        追加而施作，被告乙○○應支付原告追加工程款19萬2,
        500 元，應屬可採。
      (4)附表一編號4 、5 、7 、15之屋頂機械門框、屋頂廁所
        、屋頂廁所門、屋頂管道排風口：
        原告主張附表一編號4 、5 、7 、15之屋頂機械門框、
        廁所、廁所門、管道排風口均係其所施作，工程款分別
        為2,500 元、1 萬5,000 元、4,500 元及6,000 元，合
        計2 萬8,000 元。經查，系爭建物屋頂出口旁有兩扇門
        ，其中一間內部堆置雜物，另一間作為機房使用，另屋
        頂確設有管道排風口，此有勘驗筆錄及現場照片（見本
        院卷第292 、293 頁）在卷可憑。被告乙○○固不否認
        有上開屋頂工程，惟辯稱：上開屋頂工程均非原告所施
        作，當初本來就是現在這種狀況等語。查原告既已證明
        系爭新建建物之現況確存有屋頂機械門框、廁所、廁所
        門、管道排風口等施作項目，則被告乙○○辯稱此部分
        工程非原告所施作，自應由被告乙○○負舉證之責，惟
        被告乙○○迄未就此部分舉證以實其說，則原告主張此
        部分工程係契約雙方合意追加，被告乙○○應給付此部
        分之工程款2萬8,000元，堪信為真實。
      (5)附表一編號8 、9 之廁所門框及淋浴門檻：
        原告主張附表一編號8 、9 之廁所門框及淋浴門檻均係
        其所施作，工程款分別為4,500 元、4,500 元，合計9,
        000 元。經查，系爭建物之廁所確設置有門框及門檻，
        此有原告提出之現場照片在卷可參（見本院卷291 頁）
        ，被告雖辯稱此瑕疵修補之危險責任，本應由原告負擔
        云云。惟查，兩造所簽訂之系爭新建工程合約之承攬範
        圍並未包含廁所門框及門檻，此有承攬明細表在卷可憑
        ，自難認原告就此部分有何施工瑕疵，則原告為被告乙○○施作廁所門框及門檻應係屬追加工程，而非如被告
        乙○○辯稱係履行其瑕疵修補義務，則原告請求此部分
        之工程款9,000 元，亦屬有據。
      (6)附表一編號16之廚房地板拋光磚補貼：
        原告主張原約定廚房地磚使用一般之壁地磚，嗣被告乙○○指示原告改貼拋光石英磚，故應增加工程款1 萬5,
        000 元，被告乙○○對此表示不爭執，是原告此部分之
        主張，堪信為真實。
      (7)附表一編號6 、10、11、12、13、14、17、18之各項工
        程：
        原告主張其有施作附表一編號6 、10、11、12、13、14
        、17、18等修補、補縫、管道封口、管道紅磚拆除及砌
        紅磚等工程，工程款合計7 萬3,500 元，惟此為被告乙○○所否認，原告就此固提出現場照片為證，惟由上開
        照片並無法看出確有修補、管道封口、管道紅磚拆除及
        砌紅磚等工程之施作，而原告復無法就此部分另行舉證
        以實其說，則原告此部分之主張，尚難憑採。
      (8)綜上，原告就追加部分所得請求之工程款應為25萬5,50
        0 元（計算式：11,000+192,500+28,000+9,000+15,000
        ＝255,500）。
    4.原告主張因被告延誤工程，致原告被迫停工，造成原告材
      料及工具遭竊，損失10萬元，且因被告無故延誤工程致部
      分工資、材料漲價，使原告損失7 萬元等情，為被告所否
      認，而原告自認無法就此部分提出任何證據（見本院卷第
      253 頁），則原告此部分損害賠償之請求，自屬無據。
    5.依上說明，原告所得請求被告乙○○給付之工程款及追加
      工程款合計為291 萬1,971 元（計算式：2,656,470.5+25
      5,500 ＝2,911,971，元以下四捨五入）。
  (三)被告乙○○已給付之工程款金額為何？
    1.被告乙○○抗辯其業已支付原告如附表二所示，合計317
      萬7,040 元之工程款，並提出原告之簽收證明1 件為證。
      原告固不否認有收受如附表二所示之現金及支票，惟主張
      ：附表二編號4 之30萬元原為合約編號000000-0增建工程
      之定金，嗣經兩造協議由原告退回被告12萬元，折算被告
      應付之假牆工程款，故被告就此部分實付12萬元，再編號
      17及21之支票經原告屆期提示均遭退票，否認被告乙○○
      已支付此部分之工程款13萬元等語。經查：(1)被告乙○○
      對於附表二編號4 之30萬元款項原係作為合約編號000000
      -0增建工程之定金乙節並不爭執，觀諸原告負責人甲○○
      與被告丙○○簽訂之協議書第1 條約定：「第二期工程停
      止施工，甲方原支付訂金新台幣拾萬元正，乙方同意退
      還甲方壹拾貳萬元正，並同意由甲方應付之假牆工程款扣
      除。」等語，足見兩造業已合意終止第二期工程之承攬契
      約，並約定前預付之第二期工程定金30萬元，由原告退還
      被告乙○○12萬元，並自被告乙○○應付之假牆工程款中
      扣除，換言之，其餘18萬元定金則因被告乙○○終止第二
      期增建工程而為原告所沒收，是被告乙○○就此部分得主
      張抵扣工程款之金額應以12萬元為限。(2)按民法第308 條
      第1 項規定：「債之全部消滅者，債務人得請求返還或塗
      銷負債之字據，其僅一部消滅或負債字據上載有債權人他
      項權利者，債務人得請求將消滅事由，記入字據」。雖然
      負債字據之返還或塗銷，不過為證明債之消滅之證據方法
      ，並非債之消滅之要件，故債已清償者，不得因負債字據
      未經返還或塗銷，即謂其債尚未消滅，惟依民法第325 條
      第3 項規定「債權證書已返還者，推定其債之關係消滅。
      」，是債權人若已返還債權證書，債權人如主張債務尚未
      清償，自應就債之關係未消滅負舉證責任。尤以票據乃無
      因證券，票據執票人得不明示其原因所在而主張享有證券
      上之權利，其流通性較諸一般債權證書或負債字據更強，
      票據債務人於票據債權人受領給付後，應即要求債權人繳
      回，俾使票據關係消滅或得向前手再為追索（此即票據具
      有「繳回證券」之性質，票據法第74條、第124 條、第14
      4 條參照），故票據債權人已繳回票據者，自亦應就其主
      張債權債務關係未消滅之事實，負舉證責任。被告乙○○
      抗辯附表編號17及21之支票雖曾經退票，惟其業已清償此
      部分之票款，並向原告取回上開支票及退票理由單等語，
      原告復自承上開支票及退票理由單確已交付被告乙○○（
      見本院卷第218 頁），揆諸上開說明，原告主張上開票據
      債務尚未因清償而消滅，自應由原告負舉證責任，惟原告
      迄未就此有利於己之事實舉證以實其說，自應以被告所為
      上開2 紙支票票款均已清償之抗辯較為可採。
    2.依此，被告乙○○已支付原告之工程款合計為299 萬7,040
      元（計算式：3,177,040-300,000+120,000 ＝2,997,040 ）
五、綜上所述，系爭承攬合約書之定作人僅被告乙○○1 人，原
    告不得依承攬契約之法律關係對非契約當事人之被告丙○○
    訴請給付工程款及損害賠償，而被告乙○○應支付予原告之
    工程款（含追加部分）合計為291 萬1,971 元，而被告乙○○業已支付原告工程款299 萬7,040 元，是原告與被告乙○○間之工程款債權債務關係業已全數清償而消滅。從而，原
    告2 人依系爭承攬合約書之法律關係，訴請被告給付工程款
    及損害賠償98萬4,500 元，為無理由，應予駁回。
貳、反訴部分：
一、反訴原告主張：反訴原告已於97年6 月2 日終止系爭新建工
    程合約，自兩造協議最後完工日即97年4 月25日起至97年6
    月2 日終止契約之日止，反訴被告遲延給付計37日，依系爭
    工程合約第12條第1 項約定，反訴原告得向反訴被告請求懲
    罰性違約金10萬6,560 元（計算式：工程總價2,880,000 元
    ×千分之1 ×37日＝106,560 元）。另反訴被告承攬施作系
    爭工程之承攬報酬為265 萬6,471 元，然反訴告已給付反訴
    被告317 萬7,040 元，故反訴被告溢領52萬0,569 元，反訴
    原告爰以不當得利之法律關係請求反訴被告返還52萬0,569
    元。綜上，反訴被告應給付反訴原告之金額合計為62萬7,12
    9 元。並聲明：(一)反訴被告應給付反訴原告62萬7,129 元及
    自反訴起訴狀繕本送達之翌日起至給付日止，按年利率5%計
    算之利息。(二)願供擔保，請准宣告假執行。
二、反訴被告則以：反訴被告就系爭工程業已完工，未完工部分
    係追加工程，而追加工程並無完工期限，亦無處罰之規定，
    自無違約金可言，縱反訴被告確未依約定期限完成系爭工程
    ，亦係因反訴原告無故單方面解除系爭契約所致，應不可歸
    責於反訴被告。再反訴被告並未溢領工程款，反訴原告請求
    被告給付62萬7,129 元，並無理由等語置辯。並聲明：(一)反
    訴原告之訴及假執行之聲請均駁回。(二)如受不利益之判決，
    請准供擔保宣告免為假執行。
三、本件反訴原告乙○○應給付反訴被告之工程款為291 萬1,97
    1 元，惟反訴原告乙○○已支付反訴被告工程款299 萬7,04
    0 元，此業於本訴部分詳述，故反訴被告確有溢領工程款8
    萬5,069 元。按無法律上之原因而受利益，致他人受損害者
    ，應返還其利益。雖有法律上之原因，而其後已不存在者，
    亦同，民法第179 條定有明文。本件反訴被告既有溢領工程
    款8 萬5,069 元，此部分自屬無法律上之原因受有利益，並
    致反訴原告乙○○受有損害，是反訴原告乙○○依不當得利
    之法律關係訴請反訴被告給付8 萬5,069 元，應屬有據。
四、反訴原告乙○○另請求反訴被告給付逾期完工之違約金10萬
    6,560 元，反訴被告則抗辯系爭工程已完工，並無逾期之問
    題，縱有施工逾期之情形，亦係因反訴原告單方面解約所致
    ，反訴原告不得請求違約金等語。經查：
  (一)系爭協議書第2 點約定：「第一期工程乙方應於3 月5 日前
    繼續施工，並自續工日起五十天完成第一期工程，並交付予
    甲方使用」，則依上開約定，反訴被告至遲應於97年4 月24
    日前（自97年3 月6 日計至97年4 月24日共計50日）完成第
    一期工程。惟查，反訴被告於97年6 月2 日反訴原告乙○○
    終止系爭承攬契約時，尚有部分工程未完工，其修復費用為
    22萬3,529.5 元，此業經土木技師公會鑑定屬實，是反訴原
    告乙○○主張反訴被告有逾期完工之情形，應屬可採。
  (二)反訴被告雖抗辯系爭新建工程逾期完工係因反訴原告乙○○
    擅自解約所致云云。惟查，反訴原告請求反訴被告給付違約
    金之期間係自約定完工期限屆至時起反訴原告終止合約時止
    ，於此期間，系爭新建工程承攬合約尚未消滅。反訴被告既
    未於97年6 月2 日反訴原告乙○○終止契約前完工，則反訴
    原告乙○○將逾期時間計算至97年6 月1 日，共37日，即無
    不合。
  (三)按當事人約定契約不履行之違約金過高者，法院原得依民法
    第252 條以職權減至相當之數額，惟是否相當仍須依一般客
    觀事實、社會經濟狀況及當事人所受損害情形，以為酌定標
    準，而債務已為一部履行者，亦得比照債權人所受利益減少
    其數額（最高法院49年台上字第807 號判例意旨參見）；且
    此並不因懲罰性違約金或賠償額預定性違約金而異（最高法
    院98年度台上字第1596號判決意旨參照）。經查：
    1.系爭新建工程承攬合約書第12條第1 項約定：「乙方（即
      反訴被告）如未能於第七條規定期限內完工，每逾一日扣
      工程總價千分之一，作為懲罰性違約金。」有系爭新建工
      程承攬合約書在卷可徵，而本件反訴被告逾期日數為37日
      ，已如前述，故反訴原告乙○○主張依系爭合約約定，反
      訴被告應給付懲罰性違約金乙節，即屬可採。
    2.又反訴原告乙○○主張反訴被告應給付之違約金為10萬6,
      560 元乙節。經核系爭工程合約所約定之逾期罰款為懲罰
      性違約金，惟反訴被告就其承攬人應完成工作之債務履行
      已達百分之92（計算式：2,656,491 ÷2,880,000 ＝0.92
      ），已如前述，其就系爭工程未履行部分，僅有百分之8
      ，所占系爭新建工程之比例甚低，本院斟酌上情，認依反
      訴原告乙○○與反訴被告於系爭工程合約約定每逾1 日，
      依合約總價千分之1 計算違約金，顯然過高，有失公平，
      應酌減為每逾1 日，依合約總價千分之0.5 計算違約金，
      較為允當。準此，反訴原告乙○○得請求反訴被告給付之
      違約金應為5 萬3,280 元（計算式為：2,880,000*37×0.
      5/ 1,000=53,280 ）。
五、至反訴原告丙○○請求反訴被告給付部分，因系爭工程承攬
    契約之當事人為反訴原告乙○○與反訴被告，反訴原告丙○○並非契約當事人，此業於本訴部分論述，反訴原告丙○○
    既非契約當事人，其自不得依不當得利及系爭工程合約請求
    反訴被告返還溢付之工程款及違約金，是反訴原告丙○○此
    部分之請求，為無理由，應予駁回。
六、綜上所述，反訴原告乙○○依不當得利及系爭工程合約之法
    律關係，請求反訴被告返還溢付之工程款8 萬5,069 元及違
    約金5 萬3,280 元，合計13萬8,349 元，及自反訴起訴狀繕
    本送達翌日即98年3 月25日起至清償日止，按年息5%計算之
    利息，為有理由，應予准許，逾此範圍之請求，即屬無據，
    應予駁回。
七、兩造陳明願供擔保，聲請宣告假執行或免為假執行，經核反
    訴原告勝訴部分所命給付金額未逾50萬元，依民事訴訟法第
    389 條第1 項第5 款之規定，應依職權宣告假執行，並酌定
    相當之擔保金額宣告免為假執行；反訴原告其餘假執行之聲
    請，因訴之駁回而失所依據，不予准許。
、本件事證已臻明確，兩造其餘攻擊防禦方法及舉證，核與判
    決結果不生影響，爰不另一一論述，併予敘明。
肆、據上論結，本件原告之訴為無理由，反訴原告之反訴為一部
    有理由，一部無理由，依民事訴訟法第78條、第79條、第
    389 條第1 項第5 款、第392 條，判決如主文。
中    華    民    國    99    年    4     月    23    日
                  民事第二庭    法  官  劉佩宜
以上正本係照原本作成
如對本判決上訴，須於判決送達後20日內向本院提出上訴狀
中    華    民    國    99    年    4     月    23    日
                                書記官  賴柏仲
┌───────────────────────────────────────┐
│附表一：                                                    97年度訴字第1148號│
├──┬──────────┬──┬──┬───────┬───────┬───┤
│編號│項                目│單位│數量│單價（新台幣）│總價（新台幣）│備  註│
├──┼──────────┼──┼──┼───────┼───────┼───┤
│ 1  │假牆                │式  │1   │11,000元      │11,000元      │      │
├──┼──────────┼──┼──┼───────┼───────┼───┤
│ 2  │二樓假牆            │式  │1   │15,500元      │15,500元      │      │
├──┼──────────┼──┼──┼───────┼───────┼───┤
│ 3  │外牆磁磚（後及屋頂）│式  │1   │192,500元     │192,500元     │      │
├──┼──────────┼──┼──┼───────┼───────┼───┤
│ 4  │屋頂機械門框        │式  │1   │2,500元       │2,500元       │      │
├──┼──────────┼──┼──┼───────┼───────┼───┤
│ 5  │屋頂廁所            │式  │1   │15,000元      │15,000元      │      │
├──┼──────────┼──┼──┼───────┼───────┼───┤
│ 6  │電梯補磚            │式  │1   │3,500元       │3,500元       │      │
├──┼──────────┼──┼──┼───────┼───────┼───┤
│ 7  │屋頂廁所門          │式  │1   │4,500元       │4,500元       │      │
├──┼──────────┼──┼──┼───────┼───────┼───┤
│ 8  │廁所門框            │式  │1   │4,500元       │4,500元       │      │
├──┼──────────┼──┼──┼───────┼───────┼───┤
│ 9  │淋浴門檻            │式  │1   │4,500元       │4,500元       │      │
├──┼──────────┼──┼──┼───────┼───────┼───┤
│ 10 │前陽台門修補        │式  │1   │16,000元      │16,000元      │      │
├──┼──────────┼──┼──┼───────┼───────┼───┤
│ 11 │前屋頂陽台修補      │式  │1   │5,500元       │5,500元       │      │
├──┼──────────┼──┼──┼───────┼───────┼───┤
│ 12 │假牆鋁窗補縫        │式  │1   │3,500元       │3,500元       │      │
├──┼──────────┼──┼──┼───────┼───────┼───┤
│ 13 │樓層管道封口        │式  │1   │9,000元       │9,000元       │      │
├──┼──────────┼──┼──┼───────┼───────┼───┤
│ 14 │樓層地板管道封口    │式  │1   │3,000元       │3,000元       │      │
├──┼──────────┼──┼──┼───────┼───────┼───┤
│ 15 │屋頂管道排風口      │式  │1   │6,000元       │6,000元       │      │
├──┼──────────┼──┼──┼───────┼───────┼───┤
│ 16 │廚房地板拋光磚補貼  │式  │1   │15,000元      │15,000元      │      │
├──┼──────────┼──┼──┼───────┼───────┼───┤
│ 17 │樓梯磚破損修補      │式  │1   │8,000元       │8,000元       │      │
├──┼──────────┼──┼──┼───────┼───────┼───┤
│ 18 │管道紅磚拆除及砌紅磚│式  │1   │25,000元      │25,000元      │      │
├──┴──────────┴──┴──┴───────┼───────┴───┤
│  合                                              計  │344,500元             │
└───────────────────────────┴───────────┘
┌───────────────────────────┐
│附表二：                            97年度訴字第1148號│
├──┬──────┬─────┬───────┬───┤
│編號│付款時間    │票據號碼  │金額（新台幣）│備  註│
├──┼──────┼─────┼───────┼───┤
│ 1  │96年8 月28日│AL0000000 │250,000元     │      │
├──┼──────┼─────┼───────┼───┤
│ 2  │96年8 月31日│TY0000000 │200,000元     │      │
├──┼──────┼─────┼───────┼───┤
│ 3  │96年9 月4 日│AL0000000 │126,000元     │      │
├──┼──────┼─────┼───────┼───┤
│ 4  │96年9 月4 日│TY0000000 │300,000元     │      │
├──┼──────┼─────┼───────┼───┤
│ 5  │96年9 月24日│現金      │36,500元      │      │
├──┼──────┼─────┼───────┼───┤
│ 6  │96年10月3 日│TY0000000 │184,500元     │      │
├──┼──────┼─────┼───────┼───┤
│ 7  │96年10月3 日│TY0000000 │260,000元     │      │
├──┼──────┼─────┼───────┼───┤
│ 8  │96年10月11日│AL0000000 │95,000元      │      │
├──┼──────┼─────┼───────┼───┤
│ 9  │96年10月12日│AL0000000 │144,000元     │      │
├──┼──────┼─────┼───────┼───┤
│ 10 │96年10月31日│現金      │233,600元     │      │
├──┼──────┼─────┼───────┼───┤
│ 11 │96年10月31日│TY0000000 │60,000元      │      │
├──┼──────┼─────┼───────┼───┤
│ 12 │96年10月31日│TY0000000 │200,000元     │      │
├──┼──────┼─────┼───────┼───┤
│ 13 │96年10月31日│TY0000000 │124,000元     │      │
├──┼──────┼─────┼───────┼───┤
│ 14 │96年10月31日│TY0000000 │96,000元      │      │
├──┼──────┼─────┼───────┼───┤
│ 15 │96年11月8 日│現金      │100,000元     │      │
├──┼──────┼─────┼───────┼───┤
│ 16 │96年11月24日│AL0000000 │50,000元      │      │
├──┼──────┼─────┼───────┼───┤
│ 17 │96年11月24日│TY0000000 │30,000元      │      │
├──┼──────┼─────┼───────┼───┤
│ 18 │96年11月26日│現金      │20,000元      │      │
├──┼──────┼─────┼───────┼───┤
│ 19 │96年11月26日│AL0000000 │50,000元      │      │
├──┼──────┼─────┼───────┼───┤
│ 20 │96年11月26日│AL0000000 │50,000元      │      │
├──┼──────┼─────┼───────┼───┤
│ 21 │96年11月26日│TY0000000 │100,000元     │      │
├──┼──────┼─────┼───────┼───┤
│ 22 │97年2 月26日│現金      │127,440元     │      │
├──┼──────┼─────┼───────┼───┤
│ 23 │97年3 月6 日│現金      │90,000元      │      │
├──┼──────┼─────┼───────┼───┤
│ 24 │97年5 月15日│現金      │250,000元     │      │
├──┴──────┴─────┼───────┴───┤
│  合                      計  │3,177,040元           │
└───────────────┴───────────┘

司法院資訊處製作；財團法人民間司法改革基金會備份。
